---
title: "Introduction à R... en 1h45"
author: "Hugo Varet (Institut Pasteur)"
date: '`r Sys.Date()`'
output:
  html_document:
    code_folding: show
    fig_caption: yes
    highlight: zenburn
    theme: cerulean
    toc: yes
    toc_depth: 3
    toc_float: yes
  beamer_presentation:
    colortheme: dolphin
    fig_caption: yes
    fig_height: 6
    fig_width: 7
    fonttheme: structurebold
    highlight: tango
    incremental: no
    keep_tex: no
    slide_level: 2
    theme: Montpellier
    toc: yes
  ioslides_presentation:
    colortheme: dolphin
    fig_caption: yes
    fig_height: 6
    fig_width: 7
    fonttheme: structurebold
    highlight: tango
    incremental: no
    keep_md: no
    smaller: yes
    theme: cerulean
    toc: yes
    widescreen: yes
  pdf_document:
    fig_caption: yes
    highlight: zenburn
    toc: yes
    toc_depth: 3
  slidy_presentation:
    fig_caption: yes
    fig_height: 6
    fig_width: 7
    highlight: tango
    incremental: no
    keep_md: no
    smaller: yes
    theme: cerulean
    toc: yes
    toc_float: yes
    widescreen: yes
  word_document:
    toc: yes
    toc_depth: 3
subtitle: Ecole de Bioinformatique AVIESAN-IFB, Roscoff 2017
---

```{r setup, include=FALSE}

## Dossier spécial pour le tuto
## Les données doivent y avoir été téléchargées préalablement
# dir.tuto <- file.path("~", "intro_R")
# dir.create(dir.tuto, showWarnings = FALSE, recursive = TRUE)
# setwd(dir.tuto)
# getwd()
# list.files()

library(knitr)
## Default parameters for displaying the slides
knitr::opts_knit$set(
  echo = TRUE, 
  eval=TRUE, 
  fig.width = 7, 
  fig.height = 5, 
  fig.align = "center", 
  fig.path = "figures/",
  size = "tiny", 
  warning = FALSE, 
  results = TRUE, 
  message = FALSE, 
  # root.dir = dir.tuto,
  comment = "")
```



## Quelques liens utiles

- Projet R: <http://www.r-project.org>
- Télécharger R + des bibliothèques de fonctions: <http://cran.r-project.org>
- L'environnement de travail RStudio: <https://www.rstudio.com>
- Bioconductor, des bibliothèques de fonction pour la biologie: <http://www.bioconductor.org>
- R cheat sheeet (antisèche): <https://www.rstudio.com/wp-content/uploads/2016/10/r-cheat-sheet-3.pdf>
- R basics and easy: <http://www.sthda.com/english/wiki/r-basics-quick-and-easy>
- Google R style guide: <https://google.github.io/styleguide/Rguide.xml#identifiers>

## R vu comme une calculatrice

Le symbole ">" est l'invite de commande ("prompt") de **R**. 
Ilsignifie que R est prêt à recevoir une nouvelle instruction. Exemple:


```{r eval=TRUE, error=FALSE}
## Quelques calculs
2 + 3
2 * 3
2 / 3
```

## Terminez votre commande !

Quand vous entrez une commande incomplète, R affiche une invite `+`, qui indique qu'il attend que vous complétiez votre commande

```{r eval=FALSE, error=FALSE}
2 *

```

<font color="red">Si vous êtes coincés</font> avec une invite `+`,  vous devez terminer la commande pour vous tirer d'affaire. Dans ce cas-ci, tapez par exemple taper `7` puis ENTER.

## Pendant le calcul, pas d'invite de commande

Si on envoie à R un calcul qui dure un certain temps, pendant le calcul il n'affiche aucun symbole d'invite de commande. 

Un exemple de commande qui prend quelques secondes (nous expliquerons plus bas en quoi consistent ces fonctions). 

**Note:** le symbole `#` permet d'écrire des commentaires, i.e. du texte non interprété par R. 


```{r}
## Calculer la moyenne de 100 millions de nombres 
## tirés au hasard selon une distribution normale
mean(rnorm(100000000))
```

Pendant quelques secondes rien ne se passe ... puis la réponse s'affiche. 

## Utiliser des variables

Le symbole `<-` assigne une valeur à une variable. Si cette variable n'a pas encore déclarée, elle est créée au passage (un espace mémoire lui est réservé).


```{r}
a <- 2  ## Assignation d'une valeur à une variable
b = 3   ## Notation équivalente acceptée mais pas recommandée
```

## Nommer ses variables avec des noms informatifs

Plutôt que a,b,c , on recommande de nommer les varables de façon explicite

```{r}
resultat <- a * b + a + b  ## Le résultat est stocké dans une variable nommée resultat 
print(resultat)

```

Attention ! Les noms de variables sont sensibles à la casse !
La commande suivante retourne une erreur. 

```{r eval=FALSE}
print(Resultat)
```

<font color='red'>Error in print(Resultat) : object 'Resultat' not found</font>



## Ne pas exagérer dans la longueur des noms de variables sinon cela nuit à la lisibilité du code, comme quand on fait des titres à rallonge qui n'aident pas non plus


```{r}
ma_nouvelle_variable_avec_un_nom_a_rallonge <- 10
```


## Noms réservés

Attention: certains noms sont déjà utilisés pour des fonctions/objets **R**. 
Il ne faut donc pas les utiliser comme noms de variables. On les qualifie de **noms réservés**. 


```{r eval=FALSE}
c # créer un vecteur
t # transposer une matrice
sum # fonction somme
mean # fonction moyenne

TRUE # booléen
FALSE # booléen
T # booléen
F # booléen

NA # not available
NaN # not a number (par exemple log(-1))
Inf # infini (par exemple 1/0)
NULL # objet nul

pi # 3.14...
letters # 26 lettres minuscules
LETTERS # 26 lettres majuscules
```

# Types de données

## Données numériques

Par défaut les nombres sont considérés comme des variables numériques de type "floating point" (variables réelles), même si leur valeur particulière est entière.

```{r}
# "double precision floating point numbers"
x <- 3
print(x)
mode(x)
typeof(x)
```

On peut cependant explicitement déclarer une variable entière avec `as.integer()`

```{r}
y <- as.integer(2)
print(y)
mode(y)
typeof(y)
```

Intérêt: les variables de type "Integer" utilisent moins d'espace mémoire que les "Floating point". 

## Chaînes de charactères

Les variables de type "character" permettent de stocker des chaînes de caractères. 


```{r}
x <- "chaîne de caractères, toujours entre guillemets"
print(x)
y <- 'ou avec des guillemets simples'
print(y)

mode(x)                  ## type de contenu de la variable x
nchar(x)                 ## lontgueur d'une chaîne de caractères
paste(x, y, sep=" / ")   ## concaténation de variables de type character

```

## Variables Booléennes (logiques, binaires)

```{r}
x <- TRUE # ou T ou FALSE ou F
print(x)
mode(x)

# sera utile pour tester des choses :
# if (condition) {
#   faire ça
# } else {
#   faire autre chose
# }

```

# Structures de données

## Vecteurs

Un vecteur permet de stocker dans une seule variable une liste d'élements du même type (numeric, character...).

Un vecteur peut contenir des valeurs de différents types: entiers, réells, Booléens, char, ...

```{r}
u <- c(2, 4, 5, 1)
print(u)
v <- c(10, 5, 2, 2)
print(v)
w <- c("Pierre", "Paul", "Jacques", "Henri")
print(w)
l <- c(TRUE, FALSE, FALSE, TRUE)
print(l)
```

## Caractéristiques d'un vecteur

```{r}
length(u)
mode(u)
mode(w)
mode(l)
```

## Sélection/suppression d'éléments d'un vecteur

```{r}
u[2]
u[-2]
u[c(1, 3)]
u[l]
u >= 3
u[which(u >= 3)]
v %in% c(2, 5)
v[which(v %in% c(2, 5))]
```

## Opérations sur des vecteurs

```{r}
sort(u)
summary(u)
sum(u)
mean(u)
u + v
u * v
u / v
cbind(u, v)
rbind(u, v)
```

## Création de séquences de nombres

```{r}
1:10
seq(from=1, to=100, by=10)
seq(from=1, to=100, length=4)
rep(x=c(1, 2), times=3)
rep(x=c(1, 2), each=3)
```

## Valeurs non définies (NA)

```{r}
u <- c(4, NA, 5, 2, NA, 3)
mean(u)
mean(u, na.rm=TRUE)
```

## Facteurs

Les structures de données de type `factor` permettent de traiter des listes d'éléments dont les valeurs appartiennent à un ensemble défini. Ces valeurs sont indexées pour assurer une efficacité maximale du traitement informatique.  

```{r}
## Un vecteur
mentions <- c("Passable", "AB", "AB", "B", "TB", "TB", "Passable", "B", "Passable", "TB")
print(mentions)

# vecteur avec des catégories
f <- factor(mentions)
print(f)    # Afficher le contenu du facteur
levels(f)   # Enumérer les catégories du facteur
table(f)    # Dénombrer les éléments par catégorie
```

## Définir un ordre sur les niveaux d'un facteur


```{r}
# notion d'ordre
f <- factor(mentions, levels=c("Passable", "AB", "B", "TB"))
print(f)    # Afficher le contenu du facteur
levels(f)   # Enumérer les catégories du facteur
table(f)    # Dénombrer les éléments par catégorie
```

## Traitement des valeurs non-assignées (NA)


```{r}
# NA et catégories non représentées
f <- factor(c("Passable", NA, "AB", "AB", NA, "B"), levels=c("Passable", "AB", "B", "TB"))
print(f)
levels(f)
table(f)   # Où sont passées les valeurs NA ?

## Imprimer les valeurs NA seulement si elles existent
table(f, useNA="ifany") 
```

## Matrices

```{r}
# tableau à N lignes et P colonnes avec des éléments du même type (numeric, character...)
m <- matrix(rnorm(30), nrow=6, ncol=5)
print(m)
n <- matrix(c("a","b","c","d","e","f"), ncol=3, byrow=TRUE)
print(n)

```

## Caractéristiques d'une matrice

```{r}
# caractéristiques d'une matrice
ncol(m)
nrow(m)
dim(m)
length(m)
mode(m)
mode(n)

```

## Opérations sur des matrices

```{r}
# opérations sur des matrices
mat1 <- matrix(1:6, nrow=2, ncol=3)
mat2 <- matrix(rnorm(6), nrow=2, ncol=3)
print(mat1)
print(mat2)
```

## Elément par élément

```{r}
# élément par élément
mat1 + mat2
mat1 * mat2
```

## Produit matriciel (attention aux dimensions)

```{r}
# produit matriciel (attention aux dimensions)
mat1 %*% t(mat2)
t(mat1) %*% mat2
```

## Somme, moyenne, ...

```{r}
# somme, moyenne, ...
sum(mat1) # de tous les éléments
rowSums(mat1) # des éléments de chaque ligne
colSums(mat1) # des éléments de chaque colonne
mean(mat1)
rowMeans(mat1)
colMeans(mat1)

```

## Sélection/suppression d'éléments d'une matrice

```{r}
# sélection/suppression d'éléments d'une matrice
mat1[, c(2, 3)]
mat1[1,]
mat1[1, c(2, 3)]
```

## Structures de données de type liste

```{r}
# permet de stocker des objets de types/longueurs différents
l1 <- list(n = c(TRUE, FALSE), 
           v = c(3, 4), 
           r = c("toto","plop", "tutu"), 
           mat1)
print(l1)
length(l1)
names(l1)
```

## Liste contenant une liste

```{r}
# liste contenant une liste
l2 <- list(a="chaîne de caractères", l1=l1)
print(l2)

```

## Extraction d'éléments d'une liste

```{r}
# extraction d'éléments d'une liste
l1$n
l2$l1
l2$l1$v
l2[1]
l2[[1]]
is.list(l2[1])
is.list(l2[[1]])
```

## Strctures de données de type data.frame

```{r}
# tableau dont les colonnes ne sont pas nécessairement du même type (numeric, character...)
d <- data.frame(nom=c("Pierre", "Paul", "Henri", "Mathieu"), 
                taille=c(165, 168, 163, 170), 
                poids=c(58, 60, 62, 68))
print(d)
class(d)
typeof(d) # une data.frame est un cas particulier d'une liste

```

## Caractéristiques d'une data.frame

```{r}
# caractéristiques d'une data.frame
ncol(d)
nrow(d)
names(d)
length(d)

```

## Sélection de colonnes

```{r}
# sélection de colonnes
d$taille
d[, "taille"]
d[, c("nom", "taille")]

```

## Sélection de lignes

```{r}
# sélection de lignes
d[c(1, 3:4), ]
d$nom == "Pierre"
d[which(d$nom == "Pierre"),]

```

## Résumé statistique

```{r}
# résumé statistique
summary(d)

```

## Fusion de deux data frames

```{r}
# fusion de deux data frames
d2 <- data.frame(nom=c("Paul","Henri","Louis"), age=c(34, 29, 47))
print(d2)
merge(x=d, y=d2, by="nom")
merge(x=d, y=d2, by="nom", all=TRUE)
merge(x=d, y=d2, by="nom", all.x=TRUE)
merge(x=d, y=d2, by="nom", all.y=TRUE)

```

## Création d'une nouvelle variable


```{r}
# création d'une nouvelle variable
print(d)
d$age <- c(35, 42, 31, 28)
d$classe_poids <- ifelse(test=d$poids >= 60, yes=">=60", no="<60")
print(d)

```

# A l'aide


## Aide dans R

```{r}
help(read.table)
?read.table
```

## Aide sur le web

- Google !!!
- plein de forums dédiés: par exemple <https://stackoverflow.com/>
- mailing list: <https://www.r-project.org/mail.html>
- spéficique Bioconductor: <https://support.bioconductor.org/>

## Aide ici

- les formateurs !

# Espace de travail


## Où suis-je ? 

La commande **R** `getwd()` est équivalente de la commande Unix `pwd` vue hier. 



```{r}
# où suis-je ? équivalent de la commande Unix 'pwd'
getwd()

```

| R | Unix |
|-------------|------------|
| `getwd()` | `pwd` |

## Où vais-je ? 

La commande **R** `setwd()` est équivalente de la commande Unix `cd` vue hier. 

```{r eval=FALSE}
# changement de répertoire courant: équivalent de la commande unix 'cd <path>'

# Chemin relativ
setwd("chemin/acces/au/nouveau/repertoire/")

# Chemin absolu
setwd("/home/hugo/chemin/acces/au/nouveau/repertoire/")
```

| R | Unix |
|-------------|------------|
| `setwd()` | `cd` |

# Lire et écrire des données

## Quuelques manipulations de fichiers

| R | Unix |
|-------------|------------|
| `list.files()` | `ls` |
| `file.copy()` | `cp` |

```{r}
# quelques manipulations de fichiers
f <- list.files(path="/projet/sbr/ggb/intro_R/", full.names=TRUE)
print(f)
file.copy(from=f, to=getwd())
```

Vérifier ensuite que les fichiers ed données ont bien été copiés dans l'espace de travail. 

```{r}
list.files(path=getwd())

list.files() ## Commande équivalente, plus légère
```


## Charger les données à partir d'un fichier texte

La commande `read.table()` permet de charger le contenu d'un fichier dans une variable. 

Le fichier `rna_seq.txt` contient des valeurs séparées par des tabulations (symbole `\t`). 

```{r}
# Charger le fichier rna_seq
rna <- read.table("rnaseq_data.txt", sep="\t", header=TRUE)
print(rna)        # Vérifier le contenu
print(head(rna))  # N'imprimer que le début du fichier

```


## Charger les données à partir d'un fichier type CSV

Le fichier `rna_seq.csv` contient des valeurs séparées par des points-virgules (en dépit de son nom "comma-separated values"). 

- L'option `sep` permet de spécifier un séparateur de colonnes.
- L'option `col.names` permet d'assigner des noms aux colonnes pendant la lecture des données. 


```{r}
# charger le fichier rnaseq_data.csv
rna2 <- read.table(
  "rnaseq_data.csv", sep=";", header=FALSE, 
  col.names=c("geneid","name","WT1","WT2","WT3","KO1","KO2","KO3"))
print(head(rna2))

```

## Ecriture d'une table de données dans un fichier texte


```{r}
# exporter des données dans un fichier (qui sera écrasé s'il existe déjà !)
write.table(rna, file="rnaseq_export.txt", sep=" ", col.names=FALSE, row.names=FALSE)

```


# Environnement R

## Liste des objets présents dans l'environnement R

```{r}
# Liste des objets présents dans l'environnement R
ls()
```

## Suppression d'objets de la mémoire

```{r}
# Suppression d'un objet (utile si particulièrement lourd)
a <- 3
print(a)
```

```{r eval=FALSE}
rm(a)
print(a)
```

<font color="red">Error in print(a) : object 'a' not found</font>


```{r}
a <- 3
print(a)

```

## Sauvegarde de tout l'environnement

La commande `save.image()` enregistre sur disque une copie de l'environnement complet, c'est-à-dire tous les objets existant dans l'espace mémoire de **R**. 

```{r}
# sauvegarde de tout l'environnement, i.e. tous les objets existants
save.image(file="mon_environnement.RData")

```

## Suppression de tous les éléments présents dans la session R

<font color="red">**Attention**</font>, en faisant ceci on perd tout le résultat du travail précédent (chargement des tables de comptage RNA-seq, ...)

```{r}
# suppression de tous les éléments présents dans la session R
rm(list=ls())
ls()                              # Vérification: tout a disparu :-(
load("mon_environnement.RData")   # On recharge l'environnement
ls()                              # Vérification: tout est revenu :-)

```

## Sauvegarde d'un objet spécifique

```{r}
# Vérifions le contenu de la variable a
print(a)

# sauvegarde d'un objet spécifique
save(a, file="objet_a.RData")

```

## Chargement d'un objet/environnement

```{r eval=FALSE}
# Effacçons le contenu de la variable a
rm(a)
print(a)
```
<font color="red">Error in print(a) : object 'a' not found</font>

```{r}
# chargement d'un objet/environnement
load("objet_a.RData")
print(a)

```

# Graphiques

## Nuage de points (XY plot)


```{r}
# plot y vs x
plot(x=d$taille, y=d$poids)
plot(formula=d$poids ~ d$taille)
plot(formula=poids ~ taille, data=d)
```

## Boîte à moustaches (boxplot)

```{r}
# boite à moustache d'une série de valeurs
boxplot(d$poids)

```

## Histogramme

```{r}
# histogramme d'une série de valeurs
hist(d$poids)

```

## Diagramme en bâtons (barplot)

```{r}
# diagramme en bâtons
table(d$classe_poids)
barplot(table(d$classe_poids), col=c("lightblue","orange"))

```

## Personnalisation des graphiques

```{r}
# customisation rapide
plot(formula=poids ~ taille, data=d, pch=16, col="red",
     main="Poids vs taille de 4 individus", xlab="Taille (cm)", ylab="Poids (kg)")

```

## Couleurs disponibles

```{r}
# liste des couleurs disponibles
colors()

```
# Notions basiques de programmation

## Fonctions

```{r}
#####################################
#             fonctions             #
#####################################
ma_fonction <- function(x, y, z=0){
  resultat <- x + y + z
  return(resultat)
}

ma_fonction(x=100, y=10)
ma_fonction(100, 10, 1000)
ma_fonction(z=10000, x=10, y=100)

```

## Condition

```{r}
#####################################
#             condition             #
#####################################
# quelques opérateurs
2 < 3
2 >= 2
2 != 3
4 == 4
2 == 3 | 3 == 3
2 == 3 & 3 == 3

a <- 1
if (a == 1){
  print("a est bien égal à 1")
} else{
  print("a n'est pas égale à 1")
}

```

## Attention: une seule chose doit être testée

```{r}
# attention: une seule chose doit être testée
v <- c(1, 3, 0)
v == 3
if (v == 3){
  print("v est égal à 3")
} else{
  print("v n'est pas égal à 3")
}

```

## Boucles

```{r}
for (i in 1:6){
  phrase <- paste("Voici le nombre", i)
  print(phrase)
}

prenoms <- c("pierre", "paul", "jacques", "louis")
for (i in 1:length(prenoms)){
  phrase <- paste("il ou elle s'appelle", prenoms[i])
  print(phrase)
}

for (p in prenoms){
  phrase <- paste("il ou elle s'appelle", p)
  print(phrase)
}

```

## While (tant que)


```{r}
# tant que
a <- 1
while (a < 4){
  print(paste("a est égal à", a))
  a <- a + 1
}

```

# Packages

## Chargement d'un package déjà installé

- CRAN: 11203 packages (août 2017) avec croissance exponentielle
- Bioconductor: 1381 "software" packages (août 2017)

```{r}
# chargement d'un package déjà installé
library(survival)
# rend disponible des fonctions spécifiques aux modèles de survie, par exemple:
?coxph

```

## Installation d'un package disponible sur le CRAN

```{r eval=FALSE}
# Installation d'un package disponible sur le CRAN
install.packages("packHV")
library(packHV)
?desc

```

## installation d'un package disponible sur BioConductor

**Note: ** la première installation d'un package BioConductor peut prendre du temps car il faut installer une série de packages de base. 

```{r  eval=FALSE}
# installation d'un package disponible sur Bioconductor
source("https://bioconductor.org/biocLite.R")
biocLite("rfPred")
# répondre "n" si R propose d'updater des packages
library(rfPred)
?rfPred_scores

```

# Modélisation statistique

## Modèle linéaire simple

```{r}
# modèle linéaire simple
fit <- lm(formula=poids ~ taille, data=d)
fit
summary(fit)

```

## Interprétation graphique

```{r}
# interprétation graphique
plot(formula=poids ~ taille, data=d, pch=16, col="red",
     main="Poids vs taille de 4 individus", xlab="Taille (cm)", ylab="Poids (kg)")
abline(a=-75.7931, b=0.8276, lty=2, lwd=3, col="grey")

```

# Et plein d'autres choses

- analyses exploratoires: ACP, clustering, etc
- tests statistiques
- génération automatique de rapports d'analyses en PDF/HTML via rmarkdown: mélange de texte, code et résultats
- applications web via R-Shiny (e.g. [checkmyindex.pasteur.fr](https://checkmyindex.pasteur.fr/) ou [shaman.c3bi.pasteur.fr](http://shaman.c3bi.pasteur.fr/))



